【裁判字號】    91,上訴,973
【裁判日期】    920109
【裁判案由】    違反臺灣地區與大陸地區人民關係條例
【裁判全文】
臺灣高等法院臺南分院刑事判決            九十一年度上訴字第九七三號      Ｇ
      上  訴  人  臺灣臺南地方法院檢察署檢察官
      被      告  丁  ○  ○
      上  訴  人
      即  被  告  己  ○  ○
右上訴人因被告因違反臺灣地區與大陸地區人民關係條例案件，不服臺灣臺南地方法
院九十年度訴字第一二五號中華民國九十一年四月三十日第一審判決（起訴案號：臺
灣臺南地方法院檢察署八十九年度偵字第四三○七號，併辦案號：同署八十九年度偵
字第一二五五號），提起上訴，本院判決如左：
      主      文
原判決關於丁○○部分撤銷。
丁○○共同違反不得使大陸地區人民非法進入臺灣地區規定未遂，處有期徒刑肆月，
如易科罰金，以新台幣玖佰元即銀元佰元折算壹日。
己○○部分上訴駁回。
      事      實
一、丁○○經乙○○之引介，至大陸地區與大陸人民翁榮（經原審法院判決不受理確
    定）辦理假結婚，丁○○與乙○○基於共同使大陸地區人民非法進入臺灣地區及
    行使使公務員登載不實文書之犯意聯絡，於民國八十八年九月八日至大陸福建省
    福州市，丁○○與基於共同使公務員登載不實犯意聯絡之大陸籍男子翁榮，於八
    十八年十月八日先在大陸福建省福州市辦理不實之結婚（假結婚）登記後，取得
    福建省福州市公證處所核發之結婚證明書先行返台，由乙○○接續至我國財團法
    人海峽交流基金會（簡稱海基會）辦理結婚證明書認證後，再持上開福州市公證
    處核發之結婚證明書、海基會認證書，於八十八年十一月九日至丁○○戶籍所在
    地之台南市東區戶政事務所填載不實之結婚登記申請書，申請翁榮登記為丁○○
    之配偶，使不知情之該管戶政承辦人員，將此不實結婚登記事實登載於其職務上
    所掌管戶籍登記簿公文書上，並據以發給戶籍謄本。又於同年十一月十四日至丁○○戶籍所在之台南市警察局第一分局所轄東門派出所填載內容不實之「大陸地
    區人民進入臺灣地區保證書」，致該派出所不知情之警員，在上開具有公文書性
    質之保證書上簽註「經詢保證人丁○○：渠與被保人翁榮係夫妻關係，願意完全
    負起保證人責任」等不實之事項，丁○○再以翁榮通婚探親為由，委託不知情之
    呂淑君填具「大陸人民進入台灣地區旅行證申請書」，並持丁○○上開之「大陸
    地區人民進入臺灣地區保證書」、不實之「結婚登記之戶籍謄本」、「福建省福
    州市公證處核發之結婚證明書」，至內政部警政署入出境管理局（下稱入出境管
    理局）申請，致該承辦之不知情公務員，亦在上開「大陸人民進入台灣地區旅行
    證申請書」公文書上記載「大陸來台探病奔喪證」等不實事項，足以生損害於臺
    南市東區戶政事務所對於戶政資料管理及台南市警察局第一分局所轄東門派出所
    對於大陸地區人民進入臺灣地區管理之正確性及入出境管理局對於入出境管理之
    正確性。丁○○違反不得使大陸地區人民非法進入台灣地區，手續完成後，翁榮
    則於事發後不敢入境。
二、己○○經不詳姓名年籍之黃姓成年男子介紹，而與該不詳姓名年籍之黃姓成年男
    子基於共同使大陸地區人民非法進入臺灣地區及行使使公務員登載不實文書之犯
    意聯絡，於八十八年四月二十九日至大陸福建省福州市，己○○與基於共同使公
    務員登載不實之犯意聯絡之大陸籍女子張水英（通緝中），於八十八年七月九日
    先在大陸福建省福州市辦理不實之結婚（假結婚）登記後，由己○○取得福建省
    福州市公證處所核發之結婚證明書先行返台，接續至我國海基會辦理結婚證明書
    認證後，再持上開福州市公證處核發之結婚證明書、海基會認證書，於同年八月
    十九日再至戶籍所在之台南市警察局第二分局所轄民權派出所填載內容不實之「
    大陸地區人民進入臺灣地區保證書」，致該派出所不知情之警員，在上開具有公
    文書性質之保證書上簽註「經詢保證人己○○：渠與被保人張水英係夫妻關係，
    願意完全負起保證人責任」等不實之事項，又於當日即八十八年八月十九日（原
    判決誤載為十日）至己○○之戶籍所在地之台南市中區戶政事務所填載不實之結
    婚登記申請書，申請張水英登記為己○○之配偶，使不知情之該管戶政承辦人員
    ，將此不實結婚登記事實登載於其職務上所掌管戶籍登記簿公文書上，並據以發
    給戶籍謄本。己○○再以張水英通婚探親為由，委託不知情之呂淑君填具「大陸
    人民進入台灣地區旅行證申請書」，並持己○○上開之「大陸地區人民進入臺灣
    地區保證書」、不實之「結婚登記之戶籍謄本」、「福建省福州市公證處核發之
    結婚證明書」，至入出境管理局申請，致該承辦之不知情公務員，亦在上開「大
    陸人民進入台灣地區旅行證申請書」公文書上記載「大陸來台探病奔喪證」等不
    實事項，足以生損害於臺南市中區戶政事務所對於戶政資料管理及台南市警察局
    第二分局所轄民權派出所對於大陸地區人民進入臺灣地區管理之正確性及入出境
    管理局對於入出境管理之正確性。己○○違反不得使大陸地區人民非法進入臺灣
    地區之規定，張水英遂於八十八年九月二十四日即以探親名義抵台預備伺機打工
    ，並僅居住己○○住處數日後，隨即前往台北尋求工作，嗣經警查獲並於八十八
    年十月八日遣送出境。
三、己○○繼續上開使大陸地區人民非法進入臺灣地區及行使使公務員登載不實之概
    括犯意，與乙○○（經判處有期徒刑八月）、甲○○（經判處有期徒刑十月）、
    丙○○（經判有期徒刑八月）、戊○○（經判處有期徒刑六月，得易科罰金）基
    於共同使大陸地區人民非法進入台灣地區及行使使公務員登載不實之犯意聯絡，
    於八十八年十二月間，先由丙○○尋得無固定住居所之戊○○，並以可得新台幣
    （下同）八萬元之報酬誘使其同意至大陸與大陸女子辦理假結婚手續，以使大陸
    女子日後得以探親名義入境台灣，由甲○○將戊○○之戶籍遷入至台南市○○區
    ○○路一段五八號後，於八十八年十二月八日，先由己○○帶領戊○○至高雄小
    港機場，再由乙○○陪同戊○○共同搭機至大陸地區福建省福州市，並由乙○○
    介紹大陸人民韓鳳蓮與戊○○在福州市辦理不實之結婚（假結婚），乙○○並給
    付二萬元與戊○○做為酬勞，嗣戊○○取得大陸機關所發之結婚證明書，再接續
    經大陸地區福建省福州市公證處公證，發給（２０００）榕公證內民字第九二○
    號公證書，我國海基會驗證發給證明。而戊○○、甲○○、丙○○明知戊○○與
    韓鳳蓮為假結婚，竟於八十八年八月二十四日，分由甲○○帶領戊○○持上開各
    項文件至台南市西區戶政事務所，申請結婚登記，使該管不情知之公務員將此不
    實之事項登載於戶籍登記資料之職務上掌管之公文書，並據以發給戶籍謄本，足
    以生損害於台南市西區戶政事務所對於戶政管理之正確性。八十九年六月十八日
    再至台南市警察局第三分局安順派出所由管區警員辦理對保手續，取得大陸地區
    人民進入台灣地區保證書一份，復於八十九年六月二十三日委由不知情之魏菖慶
    持上開結婚證明文件、戶籍謄本、大陸地區人民進入台灣地區保證書，至入出境
    管理局申請，致該承辦之不知情公務員，亦在上開「大陸人民進入台灣地區旅行
    證申請書」公文書上記載「大陸來台探病奔喪證」等不實事項，足以生損害於台
    南市警察局第三分局所轄安順派出所對於大陸地區人民進入臺灣地區管理之正確
    性及入出境管理局對於入出境管理之正確性。己○○、乙○○、甲○○、丙○○
    、戊○○共同違反使大陸地區人民非法進入臺灣地區之規定。嗣入出境管理局查
    核資料發現有異，乃函請台南市警察局調查而發現上情，韓鳳蓮亦因而未獲准入
    境台灣。
四、案經台南市警察局第一分局報請台灣台南地方法院檢察署檢察官偵查起訴及同
    署移送併案審理。
      理      由
壹、被告丁○○部分：
一、被告丁○○於本院審理時未到庭，惟被告丁○○經由共同被告乙○○之引介，帶
    領至大陸地區與大陸人民共同被告翁榮辦理假結婚等情，業據被告丁○○於警訊
    時及原審審理時供述明確（見臺南市警察局第一分局南市警一刑偵字第三一三號
    警卷第七頁至第九頁、原審卷第二三四頁）。而共同被告乙○○於本院調查時亦
    供稱：「（丁○○與大陸男子翁榮（假結婚）是不是你介紹的？）是，翁榮他沒
    有入境。」「（你介紹丁○○有沒有拿到報酬？）有。」「（多少錢？）二萬元
    。」等語（見本院卷九十一年九月三十日訊問筆錄），被告丁○○於原審審理時
    亦供稱：其有拿到介紹費等語（見原審卷第二三七頁），並有共同被告翁榮之大
    陸地區人民進入台灣地區旅行證申請書、大陸地區福建省福州市公證處核發之被
    告丁○○與共同被告翁榮結婚證明書、海基會證明、大陸地區人民進入台灣地區
    保證書、被告丁○○與共同被告翁榮辦理結婚登記之戶籍謄本之影本各一份附於
    原審卷（第二九三頁至第二九八頁）足資佐證，被告丁○○於原審審理時雖辯稱
    ：「：：：我與翁榮在大陸辦理結婚，我們有結婚證書，我有拿翁榮的資料到海
    基會認證，但我沒有到戶政事務所登記，因為海基會知道我們是假結婚，所以我
    沒有收到海基會的資料，所以沒有辦法辦理戶籍登記。」云云（見原審卷第二三
    四頁），惟從被告丁○○上開戶籍謄本觀之，被告丁○○與共同被告翁榮係於八
    十八年十一月九日辦理結婚登記，被告丁○○於原審審理時所辯其沒有收到海基
    會的資料所以沒有辦法辦理戶籍登記云云，與事實不符，無足取。而共同被告翁
    榮事發後不敢入境，未進入台灣地區，亦有共同被告翁榮之出入境紀錄影本一份
    附於原審卷（第二九九頁）足參，事證明確，被告丁○○之犯行堪以認定。
二、核被告丁○○所為，係犯刑法第二百十六條、第二百十四條之行使使公務員登載
    不實文書罪及台灣地區與大陸地區人民關係條例第七十九條第三項、第一項之不
    得使大陸地區人民非法進入台灣地區未遂罪。被告丁○○與共同被告翁榮就使公
    務員登載不實部分，有犯意聯絡及行為分擔，皆為共同正犯。被告丁○○共同使
    公務員登載不實之低度行為，應為行使之高度行為所吸收，不另論罪。被告丁○○行使使公務員登載不實文書罪部分，公訴人認係犯刑法第二百十四條之使公務
    員登載不實罪，尚有未洽。又公訴人於理由欄就被告丁○○部分雖未引用台灣地
    區與大陸地區人民關係條例第七十九條第三項、第一項之條文，惟犯罪事實欄已
    敘明，顯已起訴，法院自得加以審判。被告丁○○利用不知情之證人呂淑君持上
    開不實資料向入出境管理局，申請辦理大陸籍男子翁榮以探親名義來台，為間接
    正犯。被告丁○○所犯不得使大陸地區人民非法進入台灣地區未遂罪部分，依刑
    法第二十六條前段規定減輕其刑。被告丁○○與共同被告乙○○，就被告丁○○
    與共同被告翁榮假結婚使大陸地區人民非法進入臺灣地區及行使使公務員登載不
    實部分，有犯意聯絡及行為分擔，均為共同正犯。又被告丁○○所犯共同不得使
    大陸地區人民非法進入台灣地區未遂罪與共同行使使公務員登載不實文書罪間，
    有方法結果之牽連關係，為牽連犯，應依刑法第五十五條規定從一重之共同不得
    使大陸地區人民非法進入台灣地區未遂罪處斷。
三、原審未詳查，認不能證明被告丁○○犯罪，而諭知被告丁○○無罪之判決，尚有
    未洽。公訴人上訴指摘原審未盡調查之能事，自難認原判決妥適等語，為有理由
    ，應由本院將原判決關於被告丁○○部分撤銷改判。爰審酌被告丁○○犯罪之動
    機、目的、品行、犯罪所生危害及犯罪後之態度等一切情狀，量處如主文所示之
    刑，又被告丁○○犯罪後，刑法第四十一條業於九十年一月四日修正，同年月十
    日經總統公布施行，依修正後刑法四十一條第一項規定：「犯最重本刑為五年以
    下有期徒刑之罪，而受六月以下有期徒刑或拘役之宣告，因身體、教育、職業或
    家庭之關係或因其他正當事由，執行顯有困難者，得以一元以上三元以下折算一
    日，易科罰金。但確因不執行所宣告之刑，難收矯正之效或難以維持法秩序者，
    不在此限。」，比較新舊法，以新法即裁判時之修正後刑法第四十一條第一項較
    有利於被告，被告丁○○所犯共同不得使大陸地區人民非法進入台灣地區未遂罪
    ，其最重本刑為五年以下有期徒刑之罪，而受六月以下有期徒刑之宣告，爰依該
    條項前段規定諭知易科罰金之折算標準。
四、被告丁○○經合法傳喚，無正當理由不到庭，爰不待其陳述逕行判決。
貳、被告己○○部分：
一、訊據上訴人即被告己○○對於右揭一之事實，除否認與共同被告張水英係假結婚
    ，並辯稱：其與共同被告張水英結婚是真的云云外坦承不諱；對於右揭二之事實
    ，辯稱：其只介紹共同被告戊○○給共同被告乙○○到大陸娶妻云云。經查：
（一）被告己○○與共同被告張水英在大陸地區辦理假結婚之事實，業據被告己○○
      於警訊時供承不諱（見八十九年度偵字第四三○七號偵查卷第五十頁），並有
      共同被告張水英之大陸地區人民進入台灣地區旅行證申請書、被告己○○及共
      同被告張水英二人大陸地區福建省福州市民政局核發之結婚證明書（榕民婚字
      第９９０２９３０號）、大陸地區人民進入台灣地區保證書、戶籍謄本及委託
      呂淑君向入出境管理局申辦出入境手續委託書之影本各一份附於臺南市警察局
      第一分局南市警一刑偵字第三一三號警卷（第十八頁至第二二頁）可資佐證。
      另被告己○○經原審訊之其配偶姓名為何？被告己○○竟一時記不起共同被告
      張水英之真實姓名，嗣後才又表示想起共同被告張水英姓名等情（見原審卷第
      二三五頁），足見被告己○○對共同被告張水英應頗為陌生，否則被告己○○
      果真有與共同被告張水英有結髮之情，則何有可能會經仔細思考後才會想起其
      配偶姓名之理？況被告己○○亦供承：共同被告張水英來台，有住過其家一、
      兩天，就自己到台北找工作等語（見原審卷第二三五頁），足見被告己○○確
      與共同被告張水英假結婚。另證人呂淑君於原審審理時稱：當時受委託辦理配
      偶來台時，不知道他們是假結婚等語（見原審卷第五十頁）。而共同被告張水
      英曾於八十八年九月二十四入境，經警查獲並已於同年八十八年十月八日遣送
      出境之事實，復有入出境管理局九十年三月二十二日（九○）境信昌字第○○
      八九五○號函所附共同被告張水英部分之出入境查詢資料一份附於原審卷（第
      七八頁、第七九頁）可按。又被告己○○於警訊時供稱：「（你於何時、何地
      與張水英結婚？）於第一次出境、４、日至大陸福建省，即經由黃姓男子
      介紹與張水英假結婚。」等語（見八十九年度偵字第四三○七號偵查卷第五十
      頁），而共同被告乙○○於本院調查時供稱：「（己○○與大陸女子張水英結
      婚是不是你介紹？）不是，別人辦的。」等語（見本院九十一年九月三十日訊
      問筆錄），可見被告己○○與共同被告張水英假結婚，並非係共同被告乙○○
      所引介，公訴人認共同被告乙○○引介被告己○○與共同被告張水英假結婚，
      容有誤會。
（二）被告告己○○如何參與共同被告戊○○與韓鳳蓮假結婚之事實，業據共同被告
      戊○○於警訊時、偵查中及本院調查時供述明確（見臺南市警察局南市警刑偵
      字第六九五號警卷戊○○警訊筆錄、八十九年度偵字第一二五五五號偵查卷八
      十九年十一月十四日訊問筆錄、本院卷九十一年十月二十八日訊問筆錄），核
      與被告己○○及共同被告甲○○、丙○○於警訊時及偵查中（見臺南市警察局
      南市警刑偵字第六九五號警卷己○○、甲○○及丙○○警訊筆錄、八十九年度
      偵字第一二五五五號偵查卷八十九年十一月十四日訊問筆錄），共同被告乙○○於偵查中、原審審理時及本院調查時（八十九年度偵字第一二五五五號偵查
      卷八十九年十一月十四日訊問筆錄、原審卷第二三六頁、本院卷九十一年九月
      三十日訊問筆錄）供述之情節相符，並有韓鳳蓮之大陸地區人民進入台灣地區
      旅行證申請書、大陸地區人民進入台灣地區保證書、戶籍謄本之影本各一份附
      於臺南市警察局南市警刑偵字第六九五號警卷足資佐證。
（三）綜上所述，被告己○○確有右揭與共同被告張水英假結婚及右揭參與共同被告
      戊○○與韓鳳蓮假結婚之犯行，被告所辯，無非卸責之詞，不足採信，事證明
      確，被告己○○犯行亦堪認定。
二、核被告己○○所為，係犯刑法第二百十六條、第二百十四條之行使使公務員登載
    不實文書罪、台灣地區與大陸地區人民關係條例第七十九條第一項之不得使大陸
    地區人民非法進入台灣地區既遂罪及同條例第七十九條第三項、第一項之不得使
    大陸地區人民非法進入台灣地區未遂罪。被告己○○與共同被告張水英就使公務
    員登載不實部分，有犯意聯絡及行為分擔，皆為共同正犯。被告己○○共同使公
    務員登載不實之低度行為，應為行使之高度行為所吸收，不另論罪。被告己○○
    行使使公務員登載不實文書罪部分，公訴人認係犯刑法第二百十四條之使公務員
    登載不實罪，尚有未洽。被告己○○分別利用不知情之證人呂淑君、魏菖慶持上
    開不實資料向內入出境管理局，申請辦理大陸籍女子張水英、韓鳳蓮以探親名義
    來台，均為間接正犯。被告己○○與不詳姓名年籍之黃姓成年男子，就被告己○○與共同被告張水英假結婚，使大陸地區人民非法進入臺灣地區及行使使公務員
    登載不實文書部分，被告己○○與共同被告乙○○、甲○○、丙○○、戊○○，
    就共同被告戊○○與韓鳳蓮假結婚，使大陸地區人民非法進入臺灣地區及行使使
    公務員登載不實文書部分，各有犯意聯絡及行為分擔，均為共同正犯。又被告己○○所犯一次共同不得使大陸地區人民非法進入台灣地區既遂罪及一次共同不得
    使大陸地區人民非法進入台灣地區未遂罪，時間緊接，犯罪構成要件相同，顯係
    基於概括犯意為之，為連續犯，應依刑法第五十六條規定論以共同不得使大陸地
    區人民非法進入台灣地區既遂一罪，並加重其刑。被告己○○所犯二次共同行使
    使公務員登載不實文書罪，時間緊接，犯罪構成要件相同，亦顯係基於概括犯意
    為之，為連續犯，應依刑法第五十六條規定論以一共同行使使公務員登載不實文
    書罪，並加重其刑。又被告己○○所犯共同連續不得使大陸地區人民非法進入台
    灣地區既遂罪與共同連續行使使公務員登載不實文書罪間，有方法結果之牽連關
    係，為牽連犯，應依刑法第五十五條規定從一重之共同連續不得使大陸地區人民
    非法進入台灣地區既遂罪處斷。被告己○○與共同被告乙○○、甲○○、丙○○
    、戊○○共同欲以假結婚方式使大陸女子韓鳳蓮來台，所犯共同使大陸地區人民
    非法進入台灣地區未遂罪與共同行使使公務員登載不實文書罪部分，公訴人雖未
    起訴，惟此部分與被告己○○前揭所犯共同不得使大陸地區人民非法進入台灣地
    區既遂與共同行使使公務員登載不實文書有罪部分，有連續犯之裁判上一罪關係
    ，為起訴效力所及，法院自得一併加以審判。
三、原審認被告己○○罪證明確，適用臺灣地區與大陸地區人民關係條例第七十九條
    第一項、刑法第十一條前段、第二十八條、第五十六條、第二百十六條、第二百
    十四條、第五十五條、第四十一條第一項前段，罰金罰鍰提高標準條例第一條前
    段、第二條之規定，並審酌被告己○○為貪取不法利益，竟以自己本身或介紹他
人假結婚方式，引進使大陸地區人士入境國內打工，其中已有入境之大陸地區人
    士，顯見其不但影響國內勞工之就業機會，對社會治安亦有潛在之危機，量刑本
    不宜從輕，惟念及被告己○○坦承部分犯行等一切情狀，判處被告己○○有期徒
    刑六月，如易科罰金，以三百元折算一日，認事用法並無違誤，量刑及易科罰金
    折算標準之諭知亦妥適。被告己○○上訴請求從輕量刑，為無理由，應予駁回。
據上論結，應依刑事訴訟法第三百六十八條、第三百六十九條第一項前段、第三百六
十四條、第二百九十九條第一項前段、第三百七十一條、臺灣地區與大陸地區人民關
係條例第七十九條第三項、第一項、刑法第十一條前段、第二十八條、第五十六條、
第二百十六條、第二百十四條、第五十五條、第二十六條前段、第二條第一項前段、
第四十一條第一項前段，罰金罰鍰提高標準條例第一條前段、第二條、現行法規所定
貨幣單位折算新台幣條例第二條，判決如主文。
本案經檢察官劉得鉦到庭執行職務。
中    華    民    國      九十二      年      一      月      九        日
                                  臺灣高等法院臺南分院刑事第二庭
                                      審判長法官  游    明    仁
                                            法官  林    永    茂
                                            法官  陳    清    溪
右正本證明與原本無異。
如不服本判決，應於判決送達後十日內向本院提出上訴狀，其未敘述理由者並應於提
出上訴狀後十日內向本院補提理由書（應附繕本)。
                                      法院書記官  趙    玲    瓏
中    華    民    國      九十二      年      一      月      十三      日
附錄：
刑法第二百一十四條：
明知為不實之事項，而使公務員登載於職務上所掌之公文書，足以生損害於公眾或他
人者，處三年以下有期徒刑、拘役或五百元以下罰金。
刑法第二百一十六條：
行使第二百十條至第二百十五條之文書者，依偽造、變造文書或登載不實事項或使登
載不實事項之規定處斷。
臺灣地區與大陸地區人民關係條例第十五條
左列行為不得為之：
一  使大陸地區人民非法進入臺灣地區。
二  招攬臺灣地區人民未經許可使之進入大陸地區。
三  使大陸地區人民在臺灣地區從事未經許可或與許可目的不符之活動。
四  僱用或留用大陸地區人民在臺灣地區從事未經許可或與許可範圍不符
    之工作。
五  居間介紹他人為前款之行為。
臺灣地區與大陸地區人民關係條例第七十九條
違反第十五條第一款規定者，處五年以下有期徒刑、拘役或科或併科新台幣五十萬元
以下罰金。
以犯前項之罪為常業者，處一年以上七年以下有期徒刑，得併科新台幣一
百萬元以下罰金。
第一項之未遂犯罰之。


司法院資訊處製作；財團法人民間司法改革基金會備份。
